【裁判字號】    97,上易,1941
【裁判日期】    971223
【裁判案由】    傷害等
【裁判全文】
臺灣高等法院臺中分院刑事判決        97年度上易字第1941號
上  訴  人  臺灣南投地方法院檢察署檢察官
上  訴  人
即  被  告  甲○○
選任辯護人  劉佳田律師
被      告  乙○
上列上訴人因傷害等案件，不服臺灣南投地方法院97年度易字第
316號中華民國97年9月30日第一審判決（起訴案號：臺灣南投地
方法院檢察署97年度偵字第477號），提起上訴，本院判決如下
：
    主  文
原判決關於甲○○恐嚇、定應執行刑部分及被告乙○部分均撤銷
。
乙○傷害人之身體，處有期徒刑貳月，如易科罰金，以新台幣壹
仟元折算壹日。
甲○○被訴恐嚇部分，無罪。
其餘上訴駁回。
    事  實
一、甲○○與乙○為兄弟，彼此間具有家庭暴力防治法第3條第4
    款所定之家庭成員關係。甲○○因與乙○間就購買土地問題
    已生嫌隙，復因乙○住處招牌及玻璃遭毀損一事，雙方竟於
    96年12月15日13時15分許，在乙○位於南投縣魚池鄉華龍巷
    52號住處再起爭執，各自基於傷害人之身體之故意，甲○○
    及乙○先後跳上該處之木製茶几上，進而以手腳互毆對方，
    致乙○受有胸壁、右肩及臉部挫傷等傷害；甲○○則受有胸
    壁、頸部、右前臂及背部挫傷等傷害。
二、案經乙○、甲○○訴由南投縣政府警察局集集分局報告臺灣
    南投地方法院檢察署檢察官偵查起訴。
    理  由
甲、有罪部分：
一、訊據上訴人即被告 (下稱被告)甲○○對於上開毆打告訴人
    乙○，致乙○受有胸壁挫傷、右肩挫傷、臉部挫傷傷害等事
    實供承不諱，並有財團法人埔里基督教醫院埔基醫證字第
    010619號號診斷證明書正本一紙、同院97年6月16日埔基醫
    字第97050 11A號函所附告訴人乙○急診病歷資料一份及告
    訴人乙○傷害部位在南投縣政府警察局集集分局五城所由警
    員紀滄澤拍攝之照片4幀在卷可證（見警卷P40、原審卷P33
    、P39-41、警卷P45)，被告甲○○上開自白與事實相符，堪
    予採信真正。至於財團法人埔里基督教醫院埔基醫院上開隨
    函檢附之傷害部位照片3張（見原審卷P42)，照片中之人並
    非告訴人乙○，亦非被告甲○○，此為被告及告訴人所不爭
    ，顯係醫院誤植所致，復有該院另以97年8月26 日埔基醫字
    第9706006A函知法院（見原審卷P51），原審及本院自不採
    納上開誤植之照片為本件被告甲○○所犯上開傷害罪之論罪
    依據，附此敘明。
二、被告乙○矢口否認有傷害甲○○之犯行，並辯稱：當天係甲
    ○○突然到伊住家毆打伊，伊遭此突如其來之攻擊，並無能
    力與其互毆云云。惟查：
１、上開事實業據告訴人甲○○指述稽詳，並有財團法人埔里基
    督教醫院埔基醫證字第010622號號診斷證明書正本一紙、同
    院97年6月16日埔基醫字第9705011A號函所附告訴人甲○○
    急診病歷資料一份及照片3紙在卷可證（見警卷P27、原審卷
    P33-37)，徵諸告訴人受傷部位為頸部、右前臂、胸壁及背
    部等處，與告訴人指稱在上開地點，與被告乙○一同站在茶
    几互毆時，遭被告乙○毆打成傷等情，亦無明顯不符之處，
    且證人即當天在場之劉德宏於警詢時亦證稱：被告乙○當天
    也跳上茶几阻止甲○○繼續施暴等語（見警卷P24），雖證
    人劉德宏於原審審理時先改稱：剛開始乙○是坐在椅子上，
    待甲○○離開後，乙○才跳上桌上等語（見原審卷P72)。後
    又證稱：乙○被踹了一腳之後，才站上椅子等語 (見原審卷
    P74)，關於案發當天乙○究竟係站在桌上或椅子，或僅係坐
    在椅子上與甲○○理論等，證詞已有不一，再佐以證人即乙
    ○之配偶陳瑩旭於原審審理時則證稱：案發當天乙○從自甲
    ○○到家期間，都在桌子旁邊等語，除未提及當天乙○有跳
    上茶几之舉，更未證稱有跳上椅子一事，然以本件案發當天
    ，證人劉德宏即前往警局接受訊問，並就當天發生經過加以
    證述，則對於當天被告乙○與甲○○爭端發生時，乙○有無
    跳上桌子，應以當下之證詞較為清晰，再佐以證人劉德宏於
    原審審理時復證稱有接獲不詳人士之信件，表示承受相當壓
    力等情（見原審卷p26），可見，證人劉德宏於原審審理時
    之證詞，除距離案發已逾9個月，對於案發當下瞬間發生之
    爭執過程，是否仍保有當時之記憶，實有可疑，再加上其他
    質疑遭人寄發匿名下等原因干擾下，本件證人劉德宏在原審
    審理時就此部分之證詞，顯不若證人劉德宏在警詢之證詞，
    較可採信為真正。綜上，本件證人劉德宏與被告乙○之配偶
    陳瑩旭均刻意閃避案發當時被告乙○有站上茶几與告訴人甲
    ○○起爭執之過程，益徵，案發當天被告乙○與甲○○二人
    確實有站上案發地點之茶几之舉，至明。
２、被告乙○雖又否認有出手毆打告訴人甲○○云云，然依證人
    劉德宏於案發當天在警詢時即證稱：乙○也跳上茶几阻止甲
    ○○繼續施暴等語，本件被告乙○對於當天到其住家，並跳
    上茶几對其拳腳相向之甲○○，既也同時跳上茶几與之理論
    ，已詳述如前，復有阻止甲○○上開動手動腳之行為，再佐
    以告訴人甲○○身上除胸壁、頸部、右前臂受有傷害外，其
    背部亦一併受有挫傷，可見，被告乙○案發當天確實有跳上
    茶几，並出手反擊甲○○胸壁、頸部、右前臂及背部等所謂
    「阻止施暴」之舉，灼然甚明，被告乙○否認當天有出手反
    擊云云，顯與證人劉德宏證稱乙○當天有「阻止施暴」等情
    及卷附甲○○之診斷證明書上所載內容，不相符合，被告乙
    ○上開辯詞，顯無可採，至於依證人劉德宏另證稱：案發當
    天乙○只有用手抵擋，一手護著自己頭部、一手護著自己胸
    部，沒有出拳等語（見原審卷p70），及甲○○在茶几上以
    腳踢乙○頭部及胸部，伊即將二人拉開後，甲○○就沒有再
    施暴等語（見警卷p24），惟查，本件甲○○既以腳踢乙○
    之頭部及胸部後遭阻止，則目的在保護自己之乙○，豈有僅
    在胸壁、臉部等部位受挫傷，竟未在以手阻擋之手部留下任
    何防禦傷？反而在左肩部分亦留下挫傷，且以乙○上開單純
    以手阻擋之動作，豈有可能在告訴人甲○○之背部，亦留下
    挫傷痕跡，可見，案發當天被告乙○確實有出手反擊阻止甲
    ○○拳腳相向之行為，甚明。另外，本件卷附診斷證明書上
    所載診斷內容之診斷時間，甲○○部分係於96年12月15日15
    時33分，而乙○則為96年12月15日15時10分許，均在案發2
    小時後始前往就診，本件被告乙○與甲○○二人於案發當天
    既均有在茶几上相互出手之行為，已詳述如前，則彼此因上
    開行為而互受有挫傷等傷害，亦無背於常理，尚難僅以本件
    告訴人甲○○先往就診時間較乙○約晚20分鐘許，即認乙○
    之診斷證明書之傷勢可採信為真正，反質疑告訴人甲○○之
    傷勢由來，被告乙○此一辯詞，亦無可採信為真正。
３、被告乙○雖辯稱係遭甲○○施暴在先，所為均係正當防衛云
    云，然觀諸本件案發當天，被告乙○與其配偶陳瑩旭及友人
    劉德宏在住家騎樓下聊天，見甲○○上門質問，並跳上茶几
    拳腳相向，茍被告乙○欲避免個人遭已跳上茶几之甲○○毆
    打成傷，理當順勢離開現場，豈有一併跳上茶几與之理論，
    並進行所謂阻止其施暴之舉？再佐以當天在場之友人劉德宏
    亦證稱伊有上前將二人拉開等語（見警卷p24），及告訴人
    甲○○所受之傷害，除正面如胸壁、頸部、右前臂等部位受
    有傷害外，甲○○之背部亦一併受有挫傷，可見，案發當天
    被告乙○跳上茶几時，已非當純基於防衛目的，而係基於反
    擊甲○○之施暴並出手毆打甲○○，灼然甚明，被告乙○上
    開辯詞，亦無可採信。
４、綜上所述，本件被告乙○上開傷害犯行，事證明確，洵堪認
    定，被告乙○空言否認，乃事後卸責之詞，要無可信。
三、核被告陳建宏、乙○所為，均係犯刑法第277條第1項之傷害
    罪。被告甲○○、乙○，彼此間均係二親等旁系血親，業據
    證人王謝蝶於警詢時證述明確（見警卷p21），並有全戶戶
    籍資料查詢二份附卷可資參照，彼此分具有家庭暴力防治法
    第3條第4款所稱之家庭成員關係，被告甲○○、乙○上開所
    犯之罪，俱屬家庭暴力防治法第2條第2款之家庭暴力罪。爰
    審酌被告甲○○、乙○係手足關係，未能和睦相處並理性處
    理土地紛爭，罔顧家族情份；甲○○動輒前往乙○住家理論
    ，而甲○○、乙○對於彼此糾紛，竟均採行以手、腳毆打之
    方式，造成彼此身體受有多處傷害，被告甲○○雖坦承犯行
    ，然終究係甲○○自行前往乙○住處，且先行動手者亦為甲
    ○○，而乙○則始終否認犯行，並以正當防衛置辯等一切情
    狀，甲○○部分，量處有期徒刑4月，及易科罰金折算標準
    ，乙○則量處如主文第2項所示之刑及均諭知易科罰金之折
    算標準。
四、原審未詳細審酌上情，對被告乙○為無罪之判決，自有未洽
    。公訴人上訴意旨，指摘原判決就被告乙○部分之認事用法
    有誤，並據以指摘原審判決不當，為有理由，應由本院將原
    審判決關於乙○無罪部分，予以撤銷改判，並諭知如主文第
    2項所示之刑。至於被告甲○○方面，對於傷害部分（至於
    被訴恐嚇部分，詳述如後），雖以此部分犯行之量刑過重為
    由提起上訴，然查原判決就上開犯行處被告甲○○有期徒刑
    4 月之刑期，既無違背法定刑之規定，亦難認有何顯然不當
    之情形，尚難指此部分判決為違法，是被告甲○○此部分之
    上訴無理由，應予駁回。
乙、無罪部分
一、公訴意旨略以被告甲○○因與乙○間就購買土地問題發生爭
    執，竟於96年11月17日18時許，持木棍至乙○位於南投縣漁
    池鄉五城村華龍巷52號住處，以加害生命、身體、財產之事
    ，對乙○恐嚇稱：要砸毀你家門窗、準備2支槍要對付你等
    語，致乙○心生恐懼，因認被告甲○○另涉犯刑法第305條
    之恐嚇罪，並屬家庭暴力防治法第2條第2款之家庭暴力罪嫌
    。
二、按犯罪事實應依證據認定之，無證據不得認定犯罪事實；又
    不能證明被告犯罪或其行為不罰者，應諭知無罪之判決，刑
    事訴訟法第154條第2項、第301條第1項分別定有明文。又認
    定犯罪事實所憑之證據，雖不以直接證據為限，間接證據亦
    包括在內；然而無論直接或間接證據，其為訴訟上之證明，
    須於通常一般之人均不致有所懷疑，而得確信其為真實之程
    度者，始得據為有罪之認定，倘其證明尚未達到此一程度，
    而有合理之懷疑存在時，事實審法院復已就其心證上理由予
    以闡述，敘明其如何無從為有罪之確信，因而為無罪之判決
    ，尚不得任意指為違法（最高法院76年台上字第4986號判例
    參照）。
三、公訴意旨認被告甲○○另涉犯上開家庭暴力之恐嚇罪嫌，無
    非係以告訴人乙○之指述及證人陳瑩旭之證詞為其主要論據
    。惟訊據被告甲○○堅決否認有何恐嚇犯行，辯稱：上開時
    點並未前往告訴人乙○住家，更無任何持木棍及任何恐嚇等
    行為等語。經查：本件告訴人乙○雖指稱遭被告甲○○於96
    年11月17日18時許恫稱欲持兩枝槍對付等詞加以恐嚇，然依
    證人即告訴人乙○之配偶陳瑩旭於警詢時雖亦證稱：甲○○
    說已準備好二支槍要對付等語，然於原審審理時對於當天甲
    ○○恫稱欲持槍對付一事，則改稱：準備了一支槍要對付等
    語（見原審卷p81），關於所指稱遭恐嚇乙事，所提及之槍
    枝數量，先後證述已有不一，然觀諸本件證人陳瑩旭既非經
    常聽聞持槍恐嚇等話語，對於其配偶乙○將遭人持槍加以對
    付等恫嚇之詞，當無對於對方所稱槍枝數量，即持一支或持
    二支槍等恐嚇字句，有證詞不一之理，證人陳瑩旭既有上開
    證詞矛盾之處，復參酌證人陳瑩旭與告訴人乙○間乃配偶關
    係，其證詞顯有偏頗之虞，所述實難採信為真正。則究竟當
    天有無被告甲○○恫稱欲持槍對付告訴人乙○乙節，已非無
    疑。又本件告訴人乙○及證人陳瑩旭所述如係屬實，衡諸常
    情，遭人出言欲持槍對付，理當立即尋求援助，然告訴人乙
    ○夫妻既未前往轄區備案，亦不曾藉由他人出面勸阻被告甲
    ○○，實背於常理，再佐以，告訴人於警詢陳稱：於96年11
    月21日至23日參加村鄰長及守望相助旅遊回來發現住家牆壁
    及大門玻璃被用油漆各被噴無恥小人四大字及大自然農莊看
    板被破壞拆除及被噴油漆，所以心生恐懼才至派出所報案等
    語，本件告訴人顯係因住家玻璃、大門及招牌遭噴漆破壞等
    行為，方感覺到恐懼，然上開噴漆行為既無證據證明係被告
    甲○○所為，復無證據證明被告甲○○確實有出言欲持槍對
    付告訴人等恫嚇之詞。此外，本院復查無其他積極證據足資
    證明被告甲○○確實有公訴人所指之恐嚇犯行，揆諸前開說
    明，就此部分自應諭知被告甲○○無罪之判決。原審未詳細
    審酌上情，致對被告甲○○此分為科刑之判決，自有未洽。
    被告甲○○上訴意旨，否認犯罪，並據以指摘原審判決不當
    ，係屬有理由，應由本院將原審判決關於被告甲○○被訴恐
    嚇部分及定應執行刑部分，均予撤銷改判，並應由本院就此
    部分為被告甲○○無罪之諭知。
據上論結，應依刑事訴訟法第368條、第369條第1項前段、第364
條、第301條第1項、第299條第1項前段，刑法第277條第1項、第
41條第1項前段，刑法施行法第1條之1，判決如主文。
本案經檢察官丙○○到庭執行職務。
中    華    民    國    97    年    12    月    23   日
            刑事第六庭  審判長法  官  李  文  雄
                              法  官  邱  顯  祥
                              法  官  林  靜  芬
上列正本證明與原本無異。
不得上訴。
                              書記官  高  勳  楠
中    華    民    國    97    年    12    月    23   日


司法院資訊處製作；財團法人民間司法改革基金會備份。
